臺灣板橋地方法院民事判決　　　　　　　99年度訴字第2022號
原　　　告　高銘桂
　　　　　　高志清
共　　　同
訴訟代理人　李采霓　律師
複 代理 人　林梅玉　律師
被　　　告　賴志明
訴訟代理人　賴溪泉
上列當事人間請求拆屋還地事件，經本院於民國100年3月2日言
詞辯論終結，判決如下：
    主  文
原告之訴及假執行之聲請均駁回。
訴訟費用由原告負擔。
    事實及理由
一、原告主張：
  (一)按所有人對於無權占有或侵奪其所有物者，得請求返還之。
    對於妨害其所有權者，得請求除去之，民法第767條第1項定
    有明文。
  (二)查坐落於新北市○○區○○段1174地號土地為原告等二人所
    共有，應有部分各為20分之17及20分之3；新北市○○區○
    ○段1174-6地號土地為原告高銘桂所有。詎被告無合法權源
    ，未經原告同意，亦未請領建造執照，竟無權占有前開土地
    ，於其上建造房屋等建物，門牌編號為新北市板橋區○○○
    路185巷12號房屋。詳如附圖Ａ、Ｂ、Ｃ所示部分土地，面
    積共36平方公尺，迭經原告催請拆屋還地，均置之不理，原
    告自得本於所有權之作用，依民法第767條第1項規定，請求
    被告拆除前開房屋，將無權占用之土地返還原告。
  (三)分割共有物之裁判，執行法院依強制執行法第131條規定點
    交房屋，只有執行力，並無既判力。共有人經判決分割確定
    ，就分得之土地部分，本於所有權之法律關係，訴請其他共
    有人拆除地上房屋，非無保護必要。
    1.按「關於分割共有物之裁判，執行法院固得依強制執行法
      第131條前項之規定，將各共有人分得部分點交之，惟此
      乃強制執行法為配合民法第824條第2項及第3項規定，以
      減輕訟累所為之規定。關於交付土地部分，因非分割共有
      物訴訟之標的，且未經裁判，自無既判力可言。」最高法
      院88年度台上字第557號著有裁判可稽。
    2.次按「共有物判決分割，各共有人互負交付土地之義務（
      民法第825條），與判決確定後，共有人本於單獨所有權
      請求他共有人交付土地之法律關係不同，前者為債之關係
      ，後者為物權之關係，故以一訴請求分割共有物同時請求
      交付，對交付部分不應駁回。本題甲乙共有之土地，經判
      決分割確定，並辦理分割登記完畢，甲就其分得部分，本
      於所有權之法律關係，訴請其他共有人乙拆除地上房屋，
      尚難謂無保護之必要。」司法院(74)廳民二字第035號研
      究意見參照。
    3.準此，揆諸前揭最高法院裁判及司法院民事廳研究意見意
      旨，分割共有物之判決，執行法院依強制執行法第131 條
      規定，將共有人分得部分點交之，只有執行力而無既判力
      。倘依法應點交之共有人對於依法請求點交之共有人為實
      體上權利存否之爭執，因執行法院無實體之審查權，得提
      起異議之訴，以維護其權益。從而，本件拆屋還地訴訟，
      非無權利保護必要，法理灼然。
    4.查原告高志清係於分割判決後，向原告高銘桂購買系爭公
      館段1174地號土地。如前所述，分割共有物之確定裁判關
      於點交土地（即拆屋還地）部分只有執行力而無既判力，
      從而，原告就拆屋還地部分非屬民事訴訟法第401條所定
      之繼受人，無從依分割共有物之確定判決為拆屋還地之強
      制執行。原告高志清提起本件訴訟非無權利保護必要。
  (四)觀之臺灣高等法院91年度上字第180號分割共有物事件裁判
    及最高法院95年度台抗字第62號裁定可知，被告今所有公館
    段1174-1地號土地之範圍係依被告賴志明（代理人賴溪泉）
    指定之測量點測量所得，足證被告對於無權占有原告系爭
    1174及1174-6地號土地之事實，自始明知。
  (五)原告對於被告辯稱其父親賴仔世曾向伊堂叔公賴永火買受系
    爭公館段1174地號土地持分之真實性並無所悉，被告所辯賴
    仔世及賴永火二人間究有無上開債權協議及其餘本件歷次答
    辯狀所載，均無法證明被告有合法占有系爭公館段1174及
    1174-6地號土地之權源。
  (六)為此，聲請求為判決：1.被告應將坐落於新北市○○區○○
    段1174地號土地上如附圖所示Ａ、Ｃ部分，面積共18平方公
    尺地上物拆除，並將上開土地返還原告二人。2.被告應將坐
    落於新北市○○區○○段1174-6地號土地上如附圖所示Ｂ部
    分，面積約18平方公尺之地上物拆除，並將上開土地返還原
    告高銘桂。3.原告願供擔保，請准宣告假執行。4.訴訟費用
    由被告負擔。
二、被告抗辯：
  (一)緣系爭1174地號土地源乃被告賴家建基於清康熙年間之祖厝
    基地，由被告輾轉繼承所得，被告家族世居於此，而被告父
    親另向訴外人賴水火買受應有部分240分之8持分，被告就系
    爭1174地號土地所應有之持分權利應大於本院90年度訴字第
    1901號、臺灣高等法院91年度上字第180號分割共有物裁判
    所認定之240分之12持分範圍，上述分割共有物判決就被告
    所有之應有部分權利範圍之認定有誤，而原告等明知系爭土
    地所有權有爭議仍買受，有違誠信交易原則。
  (二)臺灣高等法院分割共有物判決雖就系爭1174地號共有土地提
    出甲、乙兩分割方案，然該兩分割方案皆漏未斟酌被告所提
    有關被告實際居住位置及應有部分權利範圍面積之分割方案
    證據資料，臺灣高等法院分割方案不僅認定被告應有部分權
    利範圍有誤、判決所列分割線亦顯有違誤，對被告並不公平
    ；且原告未經被告同意逕自持原分割共有物判決向地政機關
    申請分割登記並為被告繳費，而地政機關分割登記之圖示亦
    與臺灣高院判決所列分割圖示不符，因而地政機關未得被告
    同意即專依原告之申請就系爭1174地號土地為分割登記，於
    法有違，且實際登記之圖示專依原告所申請之圖示而未依原
    分割共有物判決所示圖示為登記，亦有違誤。
  (三)原告為達取得被告所有土地，多次派人對被告威脅利誘，手
    段無所不用其極，而被告方面實極有意願與原告等協商土地
    買賣或訂立合建契約以解決紛爭，被告不僅多次去函原告，
    尚且多次登門拜訪原告商談土地糾紛之解決事宜，然原告等
    對被告之協商請求皆置之不理，竟逕自提起本件訴訟要求被
    告拆屋還地，顯然與公平正義原則有違。
  (四)
  (五)為此，聲明求為判決駁回原告之訴及假執行聲請，訴訟費用
    由原告負擔。
三、本院之判斷：
  (一)本件原告主張坐落於新北市○○區○○段1174地號土地為原
    告二人共有，同段1174-6地號土地為原告高銘桂所有。詎被
    告無合法權源，未經原告同意，竟無權占有，擅自建造建物
    ，面積如附圖所示Ａ、Ｂ、Ｃ部分，原告依民法第767條第1
    項規定，請求被告拆除建物，將土地返還原告；被告則以前
    開理由抗辯。
  (二)查訴外人劉明朝前向本院對本件原告高銘桂及被告賴志明，
    以及訴外人賴天明等人起訴，請求分割兩造所共有之新北市
    ○○區○○段第1174號面積4137平方公尺土地，本院於90
    年11月28日以90年度訴字第1901號民事判決予以駁回，劉明
    朝提起上訴，臺灣高等法院於93年年12月7日以91年上字第
    180號判決將本院上述判決廢棄，改判賴天明等人應就再轉
    繼承自賴阿水所遺上述土地所有權應有部分240分之3辦理繼
    承登記，並准兩造共有之上述土地應按該判決主文第3項所
    定之方法分割。因該判決有誤寫、誤算之情形，劉明朝聲請
    更正。臺灣高等法院於94年10月4日以：上開判決原本及正
    本(一)主文欄內及事實欄上訴人之上訴聲明內均將賴振明記載
    為當事人，惟上述人於查明賴振明非繼承人，已於92年4月
    22日撤回有關賴振明之聲明，上開判決當事人欄內並未將其
    列入，理由欄內亦未認定其為再轉繼承人，上揭主文及事實
    欄內有關賴振明之記載，顯係誤寫，均應予刪除；(二)、主文
    欄第3項關於如附圖所示Ｄ部分之面積記載為3688．83平方
    公尺，惟本件分割之共有土地總面積為4137平方公尺，扣除
    所分割Ａ部分面積206．85平方公尺、Ｂ及Ｂ１部分面積51
    ．71 平方公尺、Ｃ部分面積51．71平方公尺，所餘Ｄ部分
    之正確面積應為3826．73平方公尺（與上開判決理由欄乙第
    5點第5行所述相符），上開判決原本及正本有關附圖所示Ｄ
    部分之面積記載，應係誤算之顯然錯誤；(三)又上開判決原本
    及正本所附之附圖內有關Ｄ部分之面積記載既有如上之錯誤
    ，且經函囑台北縣板橋地政事務所更正後重新製作如原裁定
    所附之複丈成果圖，亦併予更正等情，裁定將上開判決原本
    及正本(一)、主文欄內及事實欄相對人之上訴聲明內關於「賴
    振明」之記載，均予刪除；(二)主文欄第3項關於如附圖所示
    Ｄ部分之面積「3688．83平方公尺」記載，更正為「3826．
    73平方公尺」；(三)有關附圖部分更正為如原裁定後所附之複
    丈成果圖。嗣本件被告賴志明對該更正裁定提起抗告，經最
    高法院於95年1月26日以95年度台抗字第62號裁定駁回抗告
    確定在案，有上開裁判書正本在卷可稽（本院卷(三)第54頁至
    第74 頁之原證3），合先敘明。
  (三)本件原告高銘桂及被告賴志明為上開分割共有物事件之共有
    人，判決結果，原告高銘桂分得如上述裁判主文欄第3項所
    示附圖Ｄ部分，面積3826．73平方公尺，有如前述，而原告
    高銘桂分得上述Ｄ部分，其地號原為新北市○○區○○段
    1174地號，後因分割增加同段1174-6地號，登記所有權人均
    為原告高銘桂。嗣原告高銘桂於98年4月16日，以買賣為原
    因，將1174地號土地之應有部分20分之3移轉登記予原告高
    志清，有土地登記簿謄本在卷可憑（本院卷(一)第11頁至第14
    頁之原證1、原證2），且為原告所陳明（本院卷(四)第48頁、
    第48頁）。原告主張被告無權占有原告所有上述1174地號及
    1174-6地號土地，並建造之建物，即附圖Ａ、Ｂ、Ｃ所示部
    分，其位置係在原告高銘桂分得如上述裁判主文欄第3項所
    示附圖Ｄ部分內，亦可認定。而上述Ａ、Ｂ、Ｃ所示部分之
    建物，在土地分割前即已存在，此為兩造所不爭（本院卷(四)
    第49頁）。
  (四)按強制執行法第131條第1項規定，關於繼承財產或共有物分
    割之裁判，執行法院得將各繼承人或共有人分得部分點交之
    ，其應以金錢補償者，並得對於補償義務人之財產執行。依
    分割之判決雖僅載明各共有人分得之部分而未為交付管業之
    宣示，但其內容實含有互為交付之，故當事人得依上開強制
    執行法之規定請求點交。是則分得部分上之土地，如有他共
    有人之房屋或其他設置時，該分得部分之當事人，亦得講求
    強制拆除，以便將分得之土地管業（司法院院解字第3583
    號解釋、最高法院44年臺抗字第6號判例意旨）。又分割共
    有物之判決無論是成立於強制執行法上述修正之前或後，均
    適用修正後之規定而有執行力（最高法院75年第1次民事庭
    會議決議參照內容）。原告高銘桂為上述分割共有物裁判分
    得該部分土地之人，自得本於該分割共有物裁判請求原共有
    人之一之被告拆屋還地。又分割共有物裁判係以物權為訴訟
    標的，其分割共有物之裁判效力，依民事訴訟法第401條第1
    項規定，應認為及於訴訟繫屬後繼受該訴訟標的之人（最高
    法院61年臺再字第186號判例意旨、臺灣高等法院暨所屬法
    院72年度法律坐談會民事執行類第3號結論）。再強制執行
    法第4條之2第1第1款明定：執行名義為確定終局判決者，除
    當事人外，對於訴訟繫屬後為當事人之繼受人及為當事人或
    其繼受人占有請求之標的者，亦有效力。被告高志清既係自
    原共有人（原告高銘桂）處以買賣為原因而繼受取得上述土
    地所有權，自為該分割共有物裁判效力所及之特定繼受人，
    亦得本於該分割共有物裁判請求被告拆屋還地。
  (五)次按原告如以一訴請求分割共有物同時請求交付者，對交付
    部分之訴因欠缺權利保護要件應予駁回（最高法院80年第1
    次民事庭會議決定參考）。上開決議雖係就以一訴同時請求
    分割並交付所為之決議，然本件之原告既為原分割共有物裁
    判之當事人或繼受人，渠等得本於原分割共有物裁判請求被
    告拆屋還地，有如上述，自應為相同處理，本件原告另訴請
    求被告拆屋還地，因欠缺權利保護要件應予駁回。至於原告
    所引最高法院88年度台上字第557號裁判，內容為：「關於
    分割共有物之裁判，執行法院固得依強制執行法第131條前
    項之規定，將各共有人分得部分點交之，惟此乃強制執行法
    為配合民法第824條第2項及第3項規定，以減輕訟累所為之
    規定。關於交付土地部分，因非分割共有物訴訟之標的，且
    未經裁判，自無既判力可言。倘依法應點交之共有人對於得
    依法請求點交之共有人有妨礙點交之實體法上法律關係存在
    ，而該法律關係又未經法院於分割共有物訴訟中為實體權利
    存否之判斷者，揆諸強制執行法第14條第2項之立法旨趣，
    應認債務人得就實體上權利存否之爭執，提起異議之訴，以
    維護其權益。」，其意旨係說明債務人得否提起異議之訴之
    問題，並不影響上開判斷結果。又原告所提之司法院(74)廳
    民二字第035號研究意見，其意見係參照最高法院66年第3次
    民庭庭推總會決定（見本院卷(四)第43頁之原證2），而上述
    決定事項，嗣經最高法院80年第1次民事庭會議決定應予變
    更，其決定內容如上所述，此部分研究意見自無參考必要。
    另原告所引最高法院81年台上字第1683號、85年台上字第
    351號判決（本院卷(四)第86頁），係個案見解，無拘束力，
    併此敘明。
  (六)從而，原告請求判決：1.被告應將坐落於新北市○○區○○
    段1174地號土地上如附圖所示Ａ、Ｃ部分，面積共18平方公
    尺地上物拆除，並將上開土地返還原告二人。2.被告應將坐
    落於新北市○○區○○段1174-6地號土地上如附圖所示Ｂ部
    分，面積約18平方公尺之地上物拆除，並將上開土地返還原
    告高銘桂，並無依據，應予駁回，其假執行之聲請，失所依
    附，併予駁回。
  (七)本案事證已臻明確，兩造其餘之陳述、攻擊方方法及舉證，
    均對本判決之結果不生影響，爰不一一論述。
  (八)原告更後之聲明第3項、第4項部分（本院卷(三)第47頁、第48
    頁），已據原告撤回，並經被告同意在卷（本院卷(四)第47頁
    、第48頁），本院自無庸審酌，附此說明。
四、結論：原告之訴為無理由，依民事訴訟法第78條、第85條笫
    1項前段，判決如主文。
中    華    民    國    100    年    3    月    30    日
                  民事第一庭    法  官  李世貴
以上正本係照原本作成
如對本判決上訴，須於判決送達後20日內向本院提出上訴狀。如
委任律師提起上訴者，應一併繳納上訴審裁判費。
中    華    民    國    100     年   4    月    6     日
                                書記官  蘇哲男